【裁判字號】    97,交聲,2675
【裁判日期】    971231
【裁判案由】    聲明異議
【裁判全文】
臺灣高雄地方法院交通事件裁定        97年度交聲字第2675號
原處分機關  高雄市政府交通局
異  議  人  甲○○
上列異議人因違反道路交通管理處罰條例案件，對於高雄市政府
交通局民國97年11月10日所為之處分（原處分案號：高市交裁字
第裁32-S00000000號）聲明異議，本院裁定如下：
    主  文
原處分撤銷。
    理  由
一、原處分意旨略以：異議人即受處分人甲○○（下稱異議人）
    所有之車牌號碼XRU-217 號重機車，於民國91年2 月2 日下
    午3 時14分許，因駕駛人於台南市○○路、東寧路路口闖紅
    燈且不服稽查取締而逃逸，經台南市警察局交通隊逕行舉發
    「闖紅燈」、「駕駛人經交通勤務警察依法令執行交通稽查
    任務，拒絕停車接受稽查而逃逸」，並經原處分機關依道路
    交通管理處罰條例第53條第1 項、第60條第1 項規定，裁處
    罰鍰新臺幣1萬500元等語。
二、異議意旨略以：異議人並未收到任何舉發之通知，且本件行
    為時迄今以逾3 年，請依行政罰法第27條規定撤銷原處分，
    為此聲明異議。
三、按逕行舉發者，應按已查明之資料填註車牌號碼、車輛種類
    、車主姓名或地址，並於通知單上方空白處加註逕行舉發之
    文字後，由舉發機關送達被通知人；逕行舉發者，其應到案
    之日期距舉發日為30日；違反道路交通管理事件行為人，未
    依規定自動繳納罰鍰，或未依規定到案聽候裁決，處罰機關
    應於舉發違反道路交通管理事件通知單送達2 個月內依基準
    表逕行裁決之，94年9 月1 日施行之違反道路交通管理事件
    統一裁罰基準及處理細則第11條第1 項第3 款、第14條後段
    、第44條第1 項分別定有明文。又處理違反道路交通管理事
    件，有關文書送達之程序，依行政程序法之規定，違反道路
    交通管理事件統一裁罰基準及處理細則第5 條亦有規定。準
    此，逕行舉發案件，應由舉發機關依行政程序法之規定，將
    舉發通知單合法送達，使受通知人得於規定期間內，自動繳
    納罰鍰或到案聽候裁決，如未將舉發通知單合法送達被通知
    人，即逕行裁決，核與前開規定不符，其裁決程式自屬有瑕
    疵。關於文書送達之程序，依行政程序法第72條第1 項規定
    ，送達，於應受送達人之住居所、事務所或營業所為之，但
    在行政機關辦公室處所或他處會晤應受送達人時，得於會晤
    處所為之。當事人變更其送達之處所而不向行政機關陳明，
    致有同條第1 項第1 款所定應為送達之處所不明之情形者，
    行政機關得依職權為公示送達，行政程序法第78條第3 項固
    有規定，惟所謂「應受送達之處所不明」，須已用盡相當之
    方法探查，仍不知其應為送達之處所者，始足當之。而「不
    明」之事實，則應由聲請公示送達之人負舉證責任，並由法
    院依具體事實判斷（最高法院82年台上字第272 號判例參照
    ）。從而，行政程序法第78條第3 項所定有同條第1 項第1
    款情形者，行政機關得依職權命為公示送達，須具備下列三
    項要件：1.當事人有變更其送達處所之情形；2.當事人未向
    行政機關陳明；3.致生同條第1 項第1 款「應為送達之處所
    不明」之結果。因之，若當事人「未陳明送達處所變更」，
    但尚未致生「應為送達處所不明」之結果者（例如：可透過
    戶籍查詢而得知新址者，即不能認為「應為送達處所不明」
    ），行政機關即不得以當事人變更其送達處所而未向行政機
    關陳明為由，逕依行政程序法第78條第3 項之規定，對當事
    人為公示送達。
四、經查：
  (一)行政罰法業於95年2 月5 日施行，關於時效期間之計算及法
    律之適用，其第27條第1 項、第2 項固明定：「行政罰之裁
    處權，因3 年期間之經過而消滅」、「前項期間，自違反行
    政法上義務之行為終了時起算。但行為之結果發生在後者，
    自該結果發生時起算」，惟同法第45條第1 、2 項亦分別規
    定「本法施行前違反行政法上義務之行為應受處罰而未經裁
    處，於本法施行後裁處者，除第15條、第16條、第18條第2
    項、第20條及第22條規定外，均適用之。前項行政罰之裁處
    權時效，自本法施行之日起算」。本件交通違規裁罰，並無
    行政罰法第45條第1 項之除外情形，自有裁處時效之適用，
    然依同條第2 項規定，原處分機關之裁處權時效期間，應自
    95年2 月5 日起算3 年，從而，原處分機關雖於97年11月10
    日始為本件裁決，仍未逾3 年之裁處時效期間，是異議人辯
    稱原處分機關之裁處權已罹於時效而消滅乙情，並非可採，
    先予敘明。
  (二)又本件異議人車籍地址雖記載「高雄市苓雅區○○○路57巷
    11號」，惟其業於86年4 月11日遷出「高雄市苓雅區○○○
    路57巷11號」並遷入「台南市○○街○段510 巷8 弄5 號」
    ，有重型機車車籍資料查詢結果、遷徙資料及個人基本資料
    查詢結果各1 份在卷可參，故異議人於本件違規行為時，係
    居住在台南市○○街○段510 巷8 弄5 號，堪予認定。
  (三)再者，本件既非當場攔停，而屬事後逕行舉發之情形，自應
    於製作違規舉發通知單後，依上開規定送達於被通知人。嗣
    警方即依XRU-217 號車號查明車牌車主為異議人，經製作違
    規舉發通知單後，經郵寄無法送達，遂依規定辦理公示送達
    ，有台南市警察局97年12月8 日南市警交字第09 750401230
    號函及附件台南市交通隊違規單公示送達清冊（清冊序號25
    5 即載「車號：XRU-217 」、「被通知人：甲○○」、「退
    件原因：招領逾期」）在卷可憑。本院依職權查詢原招領逾
    期舉發通知單送達地址之相關資料，經台南市警察局員警王
    宏利答稱：本件舉發通知單送達資料已無法查詢，惟因警方
    舉發通知單之送達係依據車主登載之車籍地址，故可認定原
    經招領逾期之舉發通知應係向「高雄市苓雅區○○○路57巷
    11號」該地址送達，有本院公務電話紀錄1 紙附卷可考，堪
    認舉發機關並未就車主之戶籍地址為相當之調查，即逕以舉
    發通知單因郵件無法送達為由，率予辦理公示送達，依前開
    說明，舉發單位所為公示送達即非合法。異議人辯稱其未實
    際收受違規舉發通知單等語，應可採信。
五、末按違反本條例行為之處罰，處罰機關於裁決前，應給予違
    規行為人陳述之機會，違反道路交通管理事件統一裁罰基準
    及處理細則第40條前段規定甚明。本件交通違規之舉發單尚
    未合法送達予異議人等情，前已敘明，是本件之舉發機關（
    即台南市警察局）應先就本件違規案件之舉發單重新送達於
    異議人後，異議人始能依道路交通管理處罰條例第9 條第1
    項之規定自動繳納罰鍰、到案聽候裁決或陳述意見，原處分
    機關（即高雄市政府交通局）始得依同條項之規定起算逕行
    裁決之期間。從而，原處分機關未經指定時間地點通知違規
    人到案陳述，即對異議人逕行裁決，自難認為適法。本件之
    裁決程序既有違法，自應由本院將原處分撤銷，再由原處分
    機關另行依法處理。
六、據上論斷，應依道路交通案件處理辦法第20條前段，裁定如
    主文。
中    華    民    國    97    年    12    月    31    日
                     交通法庭    法  官     王  琁
以上正本證明與原本無異。
如不服本裁定，應於收受送達後5 日內向本院提出抗告狀。
中    華    民    國    97    年    12    月    31    日
                                 書記官     黃國忠


司法院資訊處製作；財團法人民間司法改革基金會備份。
